【裁判字號】    97,訴,1105
【裁判日期】    971202
【裁判案由】    分配表異議之訴
【裁判全文】
臺灣桃園地方法院民事判決              97年度訴字第1105號
原      告  乙○○○
訴訟代理人  甲○○
被      告  渣打國際商業銀行股份有限公司（原新竹國際商業
            銀行股份有限公司）
法定代理人  丙○○
訴訟代理人  戊○○
            己○○
            丁○○
上列當事人間請求分配表異議之訴事件，於民國97年11月18日言
詞辯論終結，本院判決如下：
    主  文
原告之訴駁回。
訴訟費用由原告負擔。
    事  實
甲、原告方面：
一、聲明：本院95年度執字第21380 號強制執行事件於民國97年
    2 月4 日所製作之分配表，其中第6 次序所列債權人渣打國
    際商業銀行之債權原本新台幣（下同）960 萬元之分配金額
    應更正為800 萬元，利息以3.61% 計算。
二、陳述：
  (一)原告於80年8 月28日將坐落桃園縣桃園市○○段608 地號土
    地（重測前為桃園市○路段417-77地號）及其上之中正段45
    3 建號（重測前為中路段11943 建號，即門牌號碼桃園縣桃
    園市○○路111 號）房屋（下合稱系爭不動產），提供被告
    設定最高限額960 萬元抵押權（下稱系爭抵押權契約），擔
    保訴外人陳朝陽對被告所負債務之履行，陳朝陽於88年5 月
    13日向被告借款800 萬元，惟此後即未再向被告借貸任何款
    項，借款計算至95年9 月29日止，僅欠本金7,964,624 元。
    詎本院95年度執字第21380 號清償債務強制執行事件於97
    年2 月4 日所製作之分配表，竟將次序第6 項之被告第一順
    位抵押權列載為960 萬元。
  (二)被告將陳朝陽另外擔保第三人之保證債務，一同納入系爭抵
    押權所擔保之範圍內並非有理，因兩造所簽訂抵押權契約條
    款為定型化契約，被告應善盡告知定型化契約內容之義務，
    使擔保物之提供人明瞭將來所負擔之債務範圍為何，被告事
    先未善盡告知義務，事後逕行以第三人所欠債務要求原告承
    擔，此種行為與欺瞞詐騙行為無異。事實上原告當時提供系
    爭不動產作為擔保，僅同意擔保陳朝陽之借款債務的履行，
    並未及於陳朝陽對第三人之保證債務，倘若被告事先善盡告
    知義務，原告即可決定是否提供系爭不動產為擔保。現因被
    告之故而使原告陷於錯誤之意思表示，進而提供不動產擔保
    主債務人履行債務，則該定型化契約條款（即系爭抵押契約
    第7 條約定）已違反消費者保護法第13條第1 項規定，應屬
    無效。
  (三)又被告利用債務人需錢孔急之急迫、輕率、無經驗而疏於注
    意情況下，要求原告簽訂系爭抵押權契約，原告自可依民法
    第74條規定，請求撤銷被告之法律行為。為此，爰依法提起
    本件訴訟，並訴請如聲明所示。
三、證據：提出本院95年度促字第33502 號支付命令、聲明異議
    狀、放款繳息及結清紀錄、撤回起訴函、分配表、新聞紙剪
    報資料、土地登記謄本、建物登記謄本等影本各一份為證。
乙、被告方面：
一、聲明：如主文所示。
二、陳述：
  (一)原告於80年8 月24日簽訂系爭抵押權契約，提供系爭不動產
    為擔保，設定最高限額960 萬元抵押權予被告，除擔任訴外
    人陳朝陽之保證人外，並擔保陳朝陽對被告現在及將來應償
    還之合會金契約書、票據、借據、保證、墊款、損害賠償等
    所負債務及利息、遲延利息、違約金、執行抵押權費用及因
    債務不履行而發生之損害所負債務。嗣陳朝陽於82年11月10
    日簽訂連帶保證契約，保證第三人呂學進對被告所負320 萬
    元借款債務之履行，又於88年5 月12日簽訂借據向被告借款
    800 萬元，但二筆借款之期限屆至時，均未清償，迄今尚欠
    本金各為1,724,234 元、7,964,624 元，債務總額為9,688,
    858 元，經被告聲請本院對渠等債務人及保證人取得執行名
    義在案（即本院92年度執字第7026號、94年度執字第7660號
    債權憑證）。因此，陳朝陽對被告所負之借款及保證債務，
    依系爭抵押權契約所定，既為系爭抵押權擔保效力所及，則
    於強制執行時，被告於系爭不動產拍賣後，就拍賣所得價金
    依第一順位抵押權優先受償960 萬元債權，並非無據。
  (二)就系爭借款800 萬元債務，兩造於88年5 月12日簽定之借據
    所示，利息按被告基本放款利率加碼1.3%機動利率計息（原
    利率為9.5%），被告僅請求低於原約定利率之5%計算遲延利
    息，並無不合理之處。
  (三)按抵押權所擔保權利範圍及權利存續期間等重要事項，均直
    接涉及抵押義務人就抵押債務應負責任之範圍，對抵押義務
    人之權利義務影響至鉅。衡情抵押義務人於簽署土地、建築
    改良物抵押權設定契約書、不動產抵押契約時，應就擔保權
    利範圍及權利存續期間等重要事項是否登載、內容是否與雙
    方約定之內容相符，詳予審究，率無任意簽署之可能。本件
    原告提供系爭不動產予被告設定最高限額抵押權登記迄今已
    有多年（登記日期為80年8 月28日），且原告對系爭抵押權
    契約等相關設定資料上的簽章，亦不爭執其真正，則原告主
    張訂約時被告未事先告知抵押債務擔保範圍，應由原告負舉
    證責任。
  (四)本件原告係受陳朝陽邀同為其連帶保證人，單純提供抵押物
    擔保債務人陳朝陽對被告所負債務之清償責任，原告並無自
    被告處獲得任何報償；被告對原告亦無提供任何商品或服務
    之對價，原告顯非消費者保護法所稱之「消費者」，兩造間
    並無成立任何「消費關係」，則關於本件不動產抵押權契約
    ，即無適用消費者保護法規定之餘地。
三、證據：提出股份有限公司變更登記表、不動產抵押契約、他
    項權利證明書、抵押權設定契約書、借據、本院支付命令及
    確定證明書、債權憑證、放款客戶往來明細等影本各一份為
    證。
丙、本院依職權調取本院95年度執字第21380 號清償債務強制執
    行事件卷宗供參考。
    理  由
一、原告起訴聲明：「請求依照原告應償還債務本金8,379,155
    元給予分配」，嗣變更請求如其聲明所示，因其請求之基礎
    事實同一，核與民事訴訟法第255 條第1 項第2 款規定無違
    。又被告法定代理人原為吳志偉，訴訟中變更為丙○○，經
    其具狀聲明承受訴訟，有97年9 月24日之答辯狀可稽，核無
    不合，應予准許。
二、按債權人或債務人對於分配表所載各債權人之債權或分配金
    額有不同意者，應於分配期日一日前，向執行法院提出書狀
    ，聲明異議。異議未終結者，為異議之債權人或債務人，得
    向執行法院對為反對陳述之債權人或債務人提起分配表異議
    之訴。聲明異議人未於分配期日起十日內向執行法院為前2
    項起訴之證明者，視為撤回其異議之聲明。強制執行法第39
    條第1 項、第41條第1 項前段、第3 項前段分別定有明文；
    查本院95年度執字第21380 號強制執行事件，就拍賣原告之
    系爭不動產所得價金定期於97年3 月27日實行分配，分配表
    送達後，原告對被告分配之債權金額於分配期日前之97年3
    月14日以書狀向執行處聲明異議，並在異議未終結前之97年
    5 月16日提起本件分配表異議之訴等情，經本院調閱上開執
    行卷核閱屬實，是原告提起本件分配表異議之訴，為法之所
    許，合先敘明。
三、原告起訴主張於80年8 月24日將其所有之系爭不動產設定系
    爭抵押權與被告，做為擔保訴外人陳朝陽對被告所負債務之
    履行，陳朝陽於88年5 月13日向被告借款800 萬元，因無法
    清償，經被告取得執行名義聲請本院95年度執字第21380 號
    清償債務強制執行事件拍賣系爭不動產，然本院民事執行處
    於97年2 月4 日製作之分配表，將陳朝陽於82年11月10日簽
    署之連帶保證契約，擔保第三人呂學進對被告所負320 萬元
    之借款債務，列為系爭抵押權契約擔保範圍，且於分配表次
    序6 列被告第一順位抵押權為960 萬元等情，有其提出本院
    95年度促字第33502 號支付命令、聲明異議狀、95年度執字
    第21380 號強制執行事件分配表等在卷可參，且為被告所不
    爭執，堪信為真。
四、原告又主張系爭抵押權所擔保之範圍，應限於陳朝陽對被告
    所負之借款債務，不及於陳朝陽擔保第三人呂學進所負之保
    證債務等語，惟被告否認之；是本件之爭執點為：系爭抵押
    權擔保之範圍，是否及於陳朝陽對第三人之保證債務？查：
  (一)按抵押權所擔保之債權，其種類及範圍，屬於抵押權之內容
    ，依法應經登記，始生物權之效力，但如因內容過於冗長，
    登記簿所列各欄篇幅不能容納記載，可以附件記載，作為登
    記簿之一部分。因此關於最高限額抵押權所擔保之債權，雖
    未記載於土地登記簿，然於聲請登記時提出之最高限額抵押
    權設定契約書，有該項債權之記載者，此契約書既作為登記
    簿之附件，自為抵押權效力所及。（最高法院84年度台上字
    第1769號判例參照）查本件原告於80年8 月24日與被告訂立
    之抵押權設定契約書，約定權利存續期限自80年8 月24日起
    至110 年8 月24日止，以聲請登記以外之約定事項欄中之第
    2 點所列不動產抵押契約為其附件，依系爭抵押權契約首段
    內容為：「立不動產抵押契約人（即原告）今將後開不動產
    （指系爭不動產）向新竹區中小企業銀行股份有限公司（即
    被告之舊名稱）設定第1 順位抵押權出押作為擔保並邀同連
    帶保證人（即原告）保證債務人陳朝陽對新竹區中小企業銀
    行股份有限公司（包括總、分支機構）現在（包括過去所負
    現在尚未清償之各項債務）及將來依償還合會金契約書、票
    據、借據、保證、墊款、損害賠償等所負債務以及其他一切
    債務以本金最高限額960 萬元為限度之清償暨上列各項債務
    之利息、遲延利息、違約金、執行抵押權費用及因債務不履
    行而發生之損害負全部賠償之責任。」等語。依上開抵押權
    設定契約書所載，本件抵押權所擔保之債務人為陳朝陽，而
    依系爭抵押契約首段之記載，債務人陳朝陽對第三人所負之
    「保證」債務，既在本件最高限額抵押權之擔保範圍內，則
    債務人陳朝陽於系爭抵押權設定（即80年8 月28日）後，權
    利存續期間內之82年11月10日，為擔保第三人呂學進對被告
    借款所負320 萬元之保證債務，自為系爭抵押權契約之擔保
    範圍。依前揭判例意旨，作為登記簿一部分之附件即「不動
    產抵押契約」，既屬抵押權內容之一部分，債務人陳朝陽既
    為第三人呂學進所負320 萬元債務之連帶保證人，自為系爭
    抵押權擔保之效力所及範圍。是原告主張系爭抵押權所擔保
    之債權總額，並不及於債務人陳朝陽對第三人之保證債務等
    語，洵非有據。
  (二)原告另主張系爭抵押契約第7 條約定違反消費者保護法第13
    條第1 項規定，應屬無效云云。按定型化契約條款未經記載
    於定型化契約中者，企業經營者應向消費者明示其內容；明
    示其內容顯有困難者，應以顯著之方式，公告其內容，並經
    消費者同意受其拘束者，該條款即為契約之內容。消費者保
    護法第13條第1 項固定有明文，惟消費者保護法所稱之消費
    者，係指以消費為目的而交易使用商品或服務所發生之法律
    關係，主要係處理消費者與企業經營者，因消費關係所生之
    爭執，此從該法第1 條明定「為消費者權益，促進國民消費
    生活安全，提高國民生活品質，特制定本法。」，可知若非
    因消費關係所引起之法律關係，自無適用消費者保護法之餘
    地。再所謂消費者，依消費者保護法第二條之立法解釋，指
    以消費為目的而為交易、使用商品或接受服務者而言。銀行
    或其他金融機構與連帶保證人間所訂立之保證契約，乃保證
    人擔保借款人對金融機構債務之清償責任，金融機構對保證
    人並未提供任何商品或服務，保證人並未因有保證契約而自
    銀行獲得報償，尚非屬消費者保護法所規定有關消費之法律
    關係，自無該法之適用。此有最高法院90年度台上字第2011
    號判例可參，本件原告係受陳朝陽邀同為其連帶保證人，而
    以系爭不動產擔保債務人陳朝陽對被告於一定期限內所負前
    揭特約債務之清償責任，原告對其為系爭借款之連帶保證人
    亦不否認，足見兩造係以成立保證關係為目的（即非以成立
    消費關係為目的）而設定系爭抵押權，依上說明，原告所立
    系爭抵押權契約條款，要無消費者保護法規定之適用。況消
    費者保護法係於83年1 月11日公布施行，本件抵押權設定契
    約早於80年8 月24日即已訂立，依法律不溯及既往之原則，
    系爭抵押權所擔保之不動產抵押契約，亦無適用消費者保護
    法之餘地，是原告主張系爭抵押契約第7 條約定條款有違反
    消費者保護法規定而無效等語，並非可採。
  (三)再原告主張其簽署系爭抵押權契約時，係被告利用民法第74
    條第1 項之暴利行為等手段而取得，故請求撤銷本件抵押權
    設定法律行為云云。惟原告自簽訂系爭抵押權契約至今（訂
    約日為80年8 月24日），已隔17年，從未見其對本件抵押權
    契約之立約過程有何不妥加以爭執，且主張民法第74條之暴
    利行為，依同法條第2 項規定應於法律行為後之一年除斥期
    間內為之，本件顯已逾上開除斥期間，是原告此項主張，亦
    屬無據。
  (四)再就系爭借款800 萬元債務，兩造於88年5 月12日簽定之借
    據所示利息按被告基本放款利率加碼1.3%機動利率計息（原
    計算之利率為9.5%），被告請求以低於原約定計算利息之利
    率為週年利率5%計算遲延利息，並無不合，而原告未舉證證
    明依此計算之利率有何違誤之處或不合理之處，空言主張應
    以週年利率3.61% 計算，即非可採。
五、綜上所述，被告既得於系爭強制執行事件中主張系爭抵押權
    ，且債務人陳朝陽對第三人呂學進所負借款320 萬元之連帶
    保證債務，亦為系爭抵押權擔保效力所及，則本院民事執行
    處於97年2 月4 日所製作之分配表，將被告對債務人陳朝陽
    之借款及連帶保證債權額列為第一順位抵押權優先分配960
    萬元，即屬有據。從而，原告請求更正本院民事執行處於97
    年2 月4 日所製作之分配表，應將被告可受分配金額逾800
    萬元部分予以剔除並以週年利率3.61% 計算利息，為無理由
    ，應予駁回。
六、本件事證已臻明確，兩造其餘攻擊防禦方法，核與判決結果
    不生影響，不再一一論述，併此敘明。
七、據上論結，本件原告之訴為無理由，依民事訴訟法第78條，
    判決如主文。
中    華    民    國    97    年     12    月    2    日
                       民事第一庭法  官  潘進柳
上為正本係照原本作成
如對本判決上訴，須於判決送達後20日內向本院提出上訴狀
中    華    民    國    97    年     12    月    2    日
                                 書記官  李麗娟


司法院資訊處製作；財團法人民間司法改革基金會備份。
